臺灣新北地方法院民事判決　　　　　　109年度重訴字第562號
原　　　告　天照商業大樓公寓大廈管理委員會

法定代理人　魏水成　
訴訟代理人　周福珊律師
被　　　告　何宇庭　
被　　　告　何維浩　
共　　　同
訴訟代理人　何秀鏡　
　
上列當事人間請求給付不當得利等事件，經本院於民國110年8月
23日言詞辯論終結，判決如下：
    主  文
原告之訴及假執行之聲請均駁回。
訴訟費用由原告負擔。
    事實及理由
一、原告主張：
  ㈠坐落新北市板橋區大同段637、638、640、641、642、643、
    644、645、646、647、648、649、650、651等地號土地（下
    稱系爭土地）上門牌號碼新北市○○區○○路0段000號地下
    1、2層及地上1至8層建物之天照商業大樓（下稱系爭大樓）
    為訴外人勇漢企業股份有限公司起造，領有台北縣政府工務
    局核發97使字第1085號使用執照。並於公寓大廈管理條例施
    行後，經由全體區分所有權人成立管委會，另於民國108年
    11月23日選任管理委員，由魏水成擔任原告主任委員。系爭
    大樓地上第8層一部分專屬於8樓區分所有權人專有部分，其
    餘部分則屬全體區分所有權人所有共有露台（下稱8樓露台
    ）。併8樓專有部分建物上方頂樓平台（下稱頂樓平台），
    亦屬全體區分所有權人共有部分。8樓專有建物所有權人（
    含門牌號碼新北市○○區○○路0段000號8樓(下稱8樓建物)
    及同號8樓之1、2號(下稱8樓之1、2建物)所有權人，下合稱
    8樓業主）長期占用8樓露台及頂樓平台搭設鐵皮架等，並將
    頂樓平台出租予電信業者搭設基地台收取租金。被告何宇庭
    於102年8月15日移轉登記為8樓建物所有權人，被告何維浩
    則於102年3月7日移轉登記為8樓之1、2建物所有權人，其等
    成為8樓業主後，仍繼續以同前方式共同繼續占有使用8樓露
    台及頂樓平台。
  ㈡按共用部分、約定共用部分之修繕、管理、維護，由管理負
    責人或管理委員會為之，公寓大廈管理條例第10條第2項定
    有明文。8樓露台、頂樓平台既屬應由原告管理之共用部分
    ，原告自得本於民法第184條第1項前段、第767條第1項規定
    ，請求被告應將8樓露台如附圖所示A部分（面積1060.35平
    方公尺）、頂樓平台如附圖所示B、C、D、E部分（面積各
    13.14平方公尺、44.55平方公尺、20.06平方公尺、118.93
    平方公尺）騰清返還原告。
  ㈢被告長期將頂樓平台出租予電信業者搭蓋基地台，此有國家
    通訊傳委員會函稱：旨揭基地臺係台華（應中華誤載）電信
    、台灣大哥大、遠傳電信、台灣之星電信及亞太電信股份有
    限公司依電信法規定申請設置在案。原告已就被告將頂樓平
    台出租電信業者收取租金一事，函覆各電信業者及向主管機
    關表示異議。據悉電信業者每月給付被告租金新臺幣（下同
    ）2萬5,000元至3萬元不等，以每家電信每月2萬5,000元計
    ，被告每月收取租金12萬5,000元。爰依民法第184條第1項
    前段、第179條規定請求被告給付起訴前5年相當於租金之利
    得共750萬元，及自109年9月起至返還頂樓平台如附圖所示
    B、C、D、E部分止，按月給付原告12萬5,000元。退步言之
    ，縱系爭大樓於98年12月19日第6次區分所有權人會議決議
    （下稱第6次決議）將8樓露台及頂樓平台由8樓業主使用；
    基地台租金亦由8樓業主收取。該決議由8樓業主收取租金之
    目的也是為因8樓露台及頂樓平台屬於公設施，因長期漏水
    ，致鋼筋腐蝕RC氧化脫落，8樓本號屋頂圓型建物，因此壓
    斷8樓橫樑4支，經結構技師鑑定後須打除重做樓板及橫梁補
    強，所需費用經合價約600萬元。因大樓管委會經濟拮据，
    故8樓業主提出需由各區分所有權人比例分攤一事，提案討
    論後，才決議以基地台收入歸8樓業主收取，用以扣抵修繕
    費，然本件被告收取租金實已超過其等支出修繕費。況依系
    爭大樓於99年12月30日第7次區分所有權人會議，亦就頂樓
    平台基地台數量及租金收益一事為提案，並決議：基地台承
    租業者由8樓、8樓之1、2建物所有權人自行選擇替換，但不
    得違反第6次區權人決議放置台數（下稱第7次決議）。故本
    件被告逾第6次決議出租部分，原告仍得本於不當得利法律
    關係請求返還。
  ㈣併為聲明：
    ⑴被告應將坐落系爭土地上，8樓露台如附圖所示A部分（面
      積1060.35平方公尺）及頂樓平台如附圖所示B、C、D、E
      部分（面積各13.14平方公尺、44.55平方公尺、20.06平
      方公尺、118.93平方公尺）騰清返還原告。
    ⑵被告應給付原告750萬元，及自起訴狀繕本送達翌日起至
      清償日止，按年息5%計算之利息。並自109年9月起至返還
      頂樓平台之日止，按月給付原告12萬5,000元。
    ⑶原告願供擔保，請准宣告假執行。
二、被告抗辯：
   ㈠被告前以8樓露台、頂樓平台為系爭大樓全體區分所有權人
     共有，應由原告負管理維護之責，但原告未盡管理維護之
     責，造成被告所有8樓得有部分受損等為由，起訴請求原告
     排除侵害，支付頂樓平台修繕費用。經法院以：依第6次決
     議，自98年12月19日以後頂樓平台之維護歸8樓業主負責，
     頂樓平台設置基地台之租金則歸8樓業主收取，是被告就頂
     樓平台施作防水所支出費用，應由被告自行負擔，不能向
     原告等人收取等為由，判決駁回被告對原告之請求確定（
     本院108年度訴字第3596號，下稱另案確定判決）。兩造自
     受另案確定判決關於「被告依第6次決議有權占有使用8樓
     露台及頂樓平台」重要爭點之拘束。被告既依第6次決議有
     權占有使用8樓露台及頂樓平台，原告本於民法第184條第
     1項前段、第767條第1項規定，請求被告應將8樓露台如附
     圖所示A部分、頂樓平台如附圖所示B、C、D、E部分騰清返
     還原告，自無理由。
   ㈡被告既有權占用使用頂樓平台，並依第6次決議有權將頂樓
     平台出租電信業者收取租金，自未侵害原告就頂樓平台之
     使用收益權，而無將所收取租金返還原告之必要。另被告
     自成為8樓業主，即接續前手依決議內容出租給5個電信業
     者，倘被告目前出租範圍，有逾第6、7次決議範圍，可以
     要求承租人拆除基地台，被告也不會同意再租給其他人裝
     設基地台。另被告所有8樓建物仍持續在漏水，修繕費用被
     告也持續支出，否認原告所稱收取租金已超過修繕費用。
   ㈢併為答辯聲明：如主文所示。
三、兩造不爭執之事項：
  ㈠8樓露台及頂樓平台為系爭大樓全體區分所有權人共用部分
    ；被告何宇庭於102年8月15日移轉登記為8樓建物所有權人
    ，被告何維浩則於102年3月7日移轉登記為8樓之1、2建物所
    有權人等情，並有系爭大樓使用執照（詳原證1）、系爭土
    地、8樓建物及8樓之1、2建物登記謄本（詳原證2）在卷可
    稽。
  ㈡8樓露台如附圖所示A部分（面積1,060.35平方公尺）現由被
    告占有使用；頂樓平台如附圖所示B、C、D、E部分（面積各
    13.14平方公尺、44.55平方公尺、20.06平方公尺、118.93
    平方公尺）現由被告出租予電信業者設置基地台（含機房(C
    、E部分)及天線(B、D部分)）占有使用等情，有原告提出現
    場照片（詳原證4）附卷可佐，且經本院至現場履勘，及依
    原告聲請囑託新北市板橋地政事務所測量，製有複丈成果圖
    附卷可查。
  ㈢卷附第6、7次決議（詳原證5及被證1）為有效（詳本院110
    年10月14日言詞辯論筆錄），其內容略以：
    ⑴第6次決議（八、報告事項及決定：第一案）
     （案由）8樓、8樓之1、2松板及露台重整及使用規範、電
             訊基地台收入問題討論。
     （內容）8樓、8樓之1、2樓板露台屬於公設施，因長期漏
             水，致鋼筋腐蝕RC氧化脫落，8樓本號屋頂圓型建
             物，因此壓斷8樓橫樑4支，經結構技師鑑定後須
             打除重做樓板及橫梁補強，所需費用經合價約600
             萬元。因大樓管委會經濟拮据，故8樓業主提出需
             由各區分所有權人比例分攤。業經出席所有權人
             熱烈討論，經表決後達成以下決議。
     （決議）①重修費用由8樓、8樓之1、2業主自行負擔，基
               地台收入歸8樓、8樓之1、2所有。
             ②8樓、8樓之1、2樓板及露台使用權，歸8樓、8
               樓之1、2所有。頂樓需預留足夠整棟大樓放置
               冷卻水位置，爾後有關8樓、8樓之1、2露台維
               護保養，皆與管會及全體住戶無關，如需維修
               費用皆由8樓、8樓之1、2業主自行負責。
             ③…
     （表決結果）同意人數30人；不同意人數0人；未表示意見
                 人數12人。同意人數占71%，超過2/3，本案
                 通過。
    ⑵第7次決議（八、報告事項及決定：第七案）
     （案由）頂樓基地台數量及租金收益討論。
     （內容）上期會議經所有權人決議租金由8樓、8樓之1、2
             業主負責修繕頂樓樓板及將來維修費用，其租金
             收益由8樓、8樓之1、2業主扣抵修繕費用，唯基
             地台承租人由業主自行選擇，但不得違反第6次決
             議表決結果放置台數。
     （決議）基地台承租業者，由8樓、8樓之1、2業主自行選
             擇替換，但不得違反第6次決議表決結果放置台數。
     （表決結果）同意人數38人；不同意人數0人；未表示意見
                 人數4人。同意人數占89%，超過2/3，本案通
                 過。
  ㈣原告提出原證1至7書證及被告提出被證1至5書證，形式均為
    真正。
四、按以無權占有為原因，請求返還土地者，占有人對土地所有
    權存在之事實無爭執，而僅以非無權占有為抗辯者，土地所
    有權人對其土地被無權占有之事實無舉證責任，占有人自應
    就其取得占有係有正當權源之事實證明之（最高法院85年度
    台上字第1120號裁判意旨參照）。查8樓露台及頂樓平台為
    系爭大樓全體區分所有權人共有部分一事，承前述，為兩造
    所不爭執，可認屬實，自應由被告就其等占有使用8樓露台
    及頂樓平台之合法權源負舉證之責。
  ㈠被告抗辯：被告為8樓業主，是基於98年12月19日第6次決議
    繼受其前手取得8樓露台及頂樓平台使用權等語，業據提出
    與其等所述相符第6次決議（表決通過：8樓、8樓之1、2樓
    板(即頂樓平台)及露台(即8樓露台)使用權，歸8樓、8樓之
    1、2所有，僅限制頂樓平台需預留足夠整棟大樓放置冷卻水
    位置。）為佐。參酌頂樓平台扣除附圖所示B、C、D、E部分
    （即被告出租電信業者設置基地台部分）外，尚有足夠空間
    可供整棟大樓放置冷卻水位置（詳本院卷㈠第493頁照片）
    等情。經本院調查結果，認被告抗辯：被告依第6次決議有
    權占有使用8樓露台及頂樓平台等語，自屬有據。基此，原
    告本於民法第184條第1項前段、第767條第1項規定，請求被
    告應將8樓露台如附圖所示A部分騰清返還原告；將頂樓平台
    如附圖所示B、C、D、E部分返還原告，自無理由。
  ㈡原告主張：第6次決議雖同意基地台收入歸8樓業主所有，但
    8樓業主出租頂樓平台收益範圍，仍應受第6次決議放置台數
    限制，此參第7次決議可明。本件被告將系爭頂樓平台如附
    圖所示B、C、D、E部分出租電信業者設置基地台使用，出租
    範圍已逾第6次決議範圍一節。經核，觀諸被告提出第7次決
    議，系爭大樓區分所有權人確就頂樓平台承租予電信業者一
    事為：同意承租業者由8樓業主自行選擇替換，但不得違反
    第6次決議放置台數之決議。再經本院比對被告於另案提出
    頂樓平台97年8月5日、98年10月19日、99年6月8日、100年7
    月24日、102年11月19日、103年11月5日、104年6月17日、
    105年7月6日、106年11月28日107年11月6日空照圖（詳另案
    卷㈠第295至313頁）及原告提出頂樓平台現況空照圖（詳本
    院卷㈠第493頁）可悉：附圖所示D、E部分基地台之設置，
    於97年8月5日前即存在迄今，應屬第6次決議前，即供電信
    業者使用範圍；至附圖所示B、C部分基地台之設置，則最早
    出現於102年11月19日空照圖，應認是第6、7次決議後之100
    年7月24日起至102年11月19日間才新設置，難認屬第6次決
    議範圍等情。認原告主張：被告將系爭頂樓平台如附圖所示
    B、C部分出租電信業者設置基地台使用，該出租範圍已逾第
    6 次決議範圍一節，為可採信。惟頂樓平台附圖所示B 、C
    部分基地台之設置者，既為電信業者，騰清（騰清方式為將
    設置物拆除）之處分權人自為承租之電信業者，而非被告。
    基此，原告本於民法第184 條第1 項前段、第767 條第1 項
    規定，請求被告應將頂樓平台如附圖所示B 、C 、D 、E 部
    分騰清，也無理由，應併駁回。
五、按因故意或過失，不法侵害他人之權利者，負損害賠償責任
    ；無法律上之原因而受利益，致他人受損害者，應返還其利
    益，民法第184條第1項前段、第179條前段分別定有明文。
    查本件被告是基於第6次決議有權占有使用頂樓平台及將頂
    樓平台如附圖所示D、E部分出租電信業者收益使用一事，已
    如前述，可認屬實，故原告本於民法第184條第1項前段、第
    179條規定請求被告給付起訴前5年及至返還頂樓平台之日止
    ，被告出租附圖所示D、E部分所獲租金，自無理由。另關於
    被告將頂樓平台如附圖所示B、C部分出租電信業者收益部分
    ，固逾越第6、7次決議頂樓平台使用方式。然既未致原告受
    有相當於租金之損害（頂樓平台既歸被告使用，原告本無可
    能受有可將頂樓平台出租電信業者使用相當於租金之損害）
    ；被告又是本於與電信業者間租賃契約關係，有法律上原因
    向電信業者收取租金，非無法律上原因受有相當於租金之利
    得。故原告本於民法第184條第1項前段、第179條規定請求
    被告給付起訴前5年及至返還頂樓平台之日止，被告出租附
    圖所示B、C部分所獲租金，亦無理由。此部分自無再依原告
    聲請向承租電信業者調取自97年起迄110年止租約之必要，
    附此敘明。
六、綜上所述，原告本於民法第184條第1項前段、第767條第1項
    規定，請求被告應將8樓露台如附圖所示A部分及頂樓平台如
    附圖所示B、C、D、E部分騰清返還原告；本於民法第184條
    第1項前段、第179條規定請求被告應給付原告750萬元，及
    自起訴狀繕本送達翌日起至清償日止，按年息5%計算之利息
    。並自109年9月起至返還頂樓平台之日止，按月給付原告12
    萬5,000元，均無理由，應予駁回。原告之訴既經駁回，其
    假執行之聲請亦失依據，應併駁回。
七、兩造其餘主張及攻擊防禦方法，與本件判決結果無涉，爰不
    逐一論列說明。
結論：原告之訴為無理由，依民事訴訟法第78條，判決如主文。
中    華    民    國   110    年    11    月    25    日
　
                  民事第六庭    法  官  黃信滿
以上正本係照原本作成
如對本判決上訴，須於判決送達後20日內向本院提出上訴狀。如
委任律師提起上訴者，應一併繳納上訴審裁判費。
中    華    民    國   110    年    11    月    25    日
                                書記官  黃曉妏